【裁判字號】    99,附民,235
【裁判日期】    990908
【裁判案由】    妨害名譽
【裁判全文】
臺灣高雄地方法院刑事附帶民事訴訟判決
原      告  甲  ○
被      告  丁○○
            乙○○
            戊○○
            丙○○
上列被告因妨害名譽案件（本院99年度易字第1024號），經原告
提起附帶民事訴訟，請求損害賠償，本院判決如下︰
    主  文
被告丁○○、乙○○、戊○○、丙○○應連帶給付原告新臺幣貳
萬元，及分別自如附表所示之日期起至清償日止，按年息百分之
五計算之利息。
原告其餘之訴駁回。
本判決第一項得假執行。
    事實及理由
壹、程序方面
    按不變更訴訟標的，而補充或更正事實上或法律上之陳述者
    ，非為訴之變更或追加；原告於判決確定前，得撤回訴之全
    部或一部，民事訴訟法第256 條、第262 條第1 項分別定有
    明文。查原告起訴時訴之聲明為：一、被告等應給付原告新
    臺幣（下同）68萬元，暨自訴狀繕本送達之翌日起至清償日
    止按年息5 ％計算之利息。二、被告應連帶在中國時報、聯
    合報、自由時報之廣告版面刊登道歉啟事壹日。嗣於99年8
    月30日具狀更正其訴之聲明法律上陳述為被告等應連帶賠償
    原告之損害，並撤回刊登上開道歉啟示之聲明，揆諸前開規
    定，均應予准許。
貳、實體方面
一、原告主張：被告丁○○、乙○○、戊○○、丙○○共同在高
    雄市苓雅區○○○路237 號東林補習班前騎樓，擺放告示牌
    載有「為人師表無賴誤人子弟」等足以毀損原告名譽之事，
    且被告4 人所涉犯行業經檢察官聲請簡易判決處刑在案。又
    原告原任職龍騰補習班教授數學，每月收入3 萬元，另於家
    教班教授數學，每月收入4 萬元，因被告4 人毀損原告名譽
    之行為，致原告喪失該等工作，請求1 年之收入損失48萬元
    之財產上損害。另被告4 人行為致原告名譽毀於一旦，精神
    受有重大傷害，請求非財產上損害20萬元，以上共計68萬元
    ，爰依侵權行為之法律關係請求被告4 人連帶賠償損害。並
    聲明：(一)被告4 人應連帶給付原告68萬元，及自起訴狀繕本
    送達之翌日起至清償日止，按年息5 ％計算之利息。
二、被告等4人則以：請求駁回原告之訴。
三、按因犯罪而受損害之人，於刑事訴訟程序得附帶提起民事訴
    訟，對於被告及依民法負賠償責任之人，請求回復其損害；
    附帶民事訴訟之判決，應以刑事訴訟判決所認定之事實為據
    ，刑事訴訟法第487 條第1 項、第500 條前段分別定有明文
    。本件原告主張被告有上開傷害之事實，業據本院99年度易
    字第1024號刑事判決判處被告4 人有罪在案，有該判決在卷
    可稽，是原告主張被告4 人侵害其名譽權之事實，固堪認定
    。
四、本院之判斷：
  (一)財產上損害部分：
    按當事人主張有利於己之事實者，就其事實有舉證之責任，
    民事訴訟法第277 定有明文。其次，主張法律關係存在之當
    事人，須就該法律關係發生所須具備之特別要件，負舉證之
    責任；又損害賠償之債之成立，須其損害發生與有責原因事
    實間具有相當因果關係，始克成立，而所謂「相當因果關係
    」係指依經驗法則，綜合行為當時所存在之一切事實，為客
    觀之事後審查，在一般情形上，有此環境、有此行為之同一
    條件，足以發生同一之結果者，該條件即為發生結果之相當
    條件，其行為與結果為有相當之因果關係。反之，若在一般
    情形上，有此同一條件存在，依客觀之審查，不必皆發生此
    結果，該條件與結果尚非相當，而僅屬偶發之事實，其行為
    與結果間即難認為有相當因果關係。依此，被告4 人雖於前
    揭時、地故意對原告實施公然侮辱之侵權行為，進而侵害其
    名譽權，然原告就其於龍騰補習班、數學家教班離職原因均
    未舉證以實其說，尚難逕認原告離職果為被告4 人所造成，
    原告既未舉證證明其所主張工作損失部分果與被告4 人前揭
    行為具有因果關係，自難率為不利於被告4 人之認定。
  (二)非財產上損害部分：
  1.按因故意或過失，不法侵害他人之權利者，負損害賠償責任
    ；數人共同不法侵害他人之權利者，連帶負損害賠償責任；
    人格權受侵害時，以法律有特別規定者為限，得請求損害賠
    償或慰撫金；不法侵害他人之身體、健康、名譽、自由、信
    用、隱私、貞操，或不法侵害其他人格法益而情節重大者，
    被害人雖非財產上之損害，亦得請求賠償相當之金額，民法
    第184 條第1 項前段、第185 條、第18條第2 項、第195 條
    第1 項分別定有明文。次按數人共同為侵權行為加損害於他
    人，各有賠償其損害全部之責任（最高法院19年上字第1202
    號判例意旨參照）。原告主張遭被告4 人共同施以公然侮辱
    不法侵權行為之事實，既經本院99年度易字第1024號刑事判
    決有罪在案，原告精神上因此受有痛苦，至堪採認，是原告
    依前揭規定請求被告4 人連帶賠償其所受非財產上之損害，
    誠屬有據。
  2.又按非財產上損害之數額是否相當，應以實際加害情形與其
    名譽影響是否重大，及被害者之身份地位與加害人經濟狀況
    等關係定之；另針對慰藉金之賠償須以人格權遭遇侵害，使
    精神上受有痛苦為必要，其核給標準固與財產上損害之計算
    不同，然非不可斟酌雙方身份資力與加害程度，及其他各種
    情形核定相當之數額（最高法院47年臺上字第1221號、51年
    臺上字第223 號判例意旨參照）。查原告為大學畢業，從事
    補習班教學20年；被告丁○○高中肄業，現從事貨運工作，
    月薪約2 萬元，被告乙○○國中肄業，現從事木工，月薪約
    1 萬多元至2 萬多元，被告戊○○高職肄業，現無業，被告
    丙○○國中畢業，現無業等情，各據兩造陳明在卷，本院遂
    審酌當事人之社會地位與經濟狀況，另參諸雙方乃肇因催討
    債務關係以致發生本案，且案發地點即為原告工作場所，及
    被告4 人之舉極可能對原告心理造成之痛苦程度等一切情狀
    ，乃認原告就本件公然侮辱所得請求慰撫金數額為2 萬元為
    適當，逾此範圍之請求則無理由，應予駁回。
  (三)末按給付無確定期限者，債務人於債權人得請求給付時，經
    其催告而未為給付，自受催告時起，負遲延責任。其經債權
    人起訴而送達訴狀，與催告有同一之效力；又遲延之債務，
    以支付金錢為標的者，債權人得請求依法定利率計算之遲延
    利息；應付利息之債務，其利率未經約定，亦無法律可據者
    ，週年利率為百分之5 ，民法第229條第2項、第233條第1項
    前段及第203 條分別定有明文。被告4 人經原告以附帶民事
    訴訟請求賠償上開損害而未為給付，原告自得依上開規定，
    請求被告4 人分別給付遲延利息。
五、綜上，原告依據侵權行為之法律關係請求被告4 人連帶給付
    2 萬元，及各自起訴狀繕本送達之翌日起（詳如附表所示）
    至清償日止按年息5 ％計算之利息部分為有理由，應予准許
    ；逾此範圍外之請求則屬無據，依法應予駁回。
六、此外，本件原告前揭勝訴部分所命被告給付金額未逾50萬元
    ，應依民事訴訟法第389 條第1 項第5 款規定依職權宣告假
    執行。
七、本件事證已臻明確，兩造其餘主張陳述及所提證據方法，經
    本院斟酌後認均不足以影響本判決結果，自無逐一詳予論駁
    之必要，併此敘明。
八、據上論結，本件原告之訴一部有理由，一部無理由，依民事
    訴訟法第389 條第1 項第5 款、第79條，判決如主文。
中    華    民    國    99    年    9     月    8     日
            刑事第十六庭  審判長法  官  曾逸誠
                                法  官  王靖茹
                                法  官  姚水文
以上正本係照原本作成。
如不服本判決，應於送達後20日內，向本院提出上訴狀並表明上
訴理由，如於本判決宣示後送達前提起上訴者，應於判決送達後
10日內補提上訴理由書（須附繕本）。
中    華    民    國    99    年    9     月    9     日
                                書記官  蔡靜雯
附表
┌────┬─────────┐
│被告    │利息起算日（民國）│
├────┼─────────┤
│丁○○  │99年5 月21日      │
├────┼─────────┤
│乙○○  │99年6 月4 日      │
├────┼─────────┤
│戊○○  │99年5 月21日      │
├────┼─────────┤
│丙○○  │99年5 月21日      │
└────┴─────────┘

司法院資訊處製作；財團法人民間司法改革基金會備份。
